【裁判字號】    98,上易,343
【裁判日期】    990212
【裁判案由】    債務人異議之訴
【裁判全文】
臺灣高等法院高雄分院民事判決         98年度上易字第343號
上  訴  人  辛○○
訴訟代理人  乙○○
被 上訴 人  丁○○
            壬○○○
            甲○○○
            戊○○
            己○○
            丙○○
兼  共  同
訴訟代理人  庚○○
上列當事人間債務人異議之訴事件，上訴人對於民國98年10月5
日臺灣屏東地方法院98年度訴字第255 號第一審判決提起上訴，
本院於99年2月3日言詞辯論終結，判決如下：
    主  文
上訴駁回。
第二審訴訟費用由上訴人負擔。
    事實及理由
一、被上訴人起訴主張：被上訴人丁○○及被上訴人之被繼承人
    林永輝、訴外人戴榮麗，於民國85年10月9 日向上訴人及原
    審共同被告呂菊攣（業經撤回起訴）借款10萬元，清償日期
    為85年11月8 日，並由林永輝提供其所有坐落屏東縣車城鄉
    ○○段638 地號（分割及重測前車城段436 地號）土地及同
    段637 地號（重測前車城段436 之1 地號）土地應有部分二
    分之一（下稱系爭抵押物），為上訴人設定抵押權以為擔保
    ，約定利息按年息10% 計算，遲延利息按年息20% 計算，懲
    罰性違約金另按每百元日息加增壹角計算。丁○○、林永輝
    及戴榮麗屆期未清償借款，並積欠自86年2 月9 日起算之遲
    延利息及違約金。林永輝於93年10月10日死亡，被上訴人均
    為其繼承人。上訴人與呂菊攣聲請高雄地方法院以97年度司
    拍字第588 號裁定准予拍賣系爭抵押物，呂菊攣於97年12月
    16日將其債權讓與上訴人，並通知被上訴人。上訴人持上開
    拍賣抵押物裁定為執行名義，於97年12月18日聲請高雄地方
    法院以97年度執字第46827 號拍賣抵押物（下稱系爭執行事
    件）。惟上訴人之利息請求權於85年11月8 日之前即發生，
    迄97年12月18日對被上訴人聲請強制執行止，超過5 年部分
    即92年12月18日以前之請求權部分（下稱系爭利息請求權）
    ，已罹於時效而消滅。又系爭借款既約定借款期限，並約定
    應按年息20% 計付遲延利息，已足賠償上訴人因借款屆期未
    償還所受損害，詎仍約定再按每百元每日壹角計算違約金，
    相當於年利率36.5% ，顯屬過高，應核減為零，上訴人應不
    得再為請求。爰依強制執行法第14條第2 項規定，提起債務
    人異議之訴，求為判決系爭執行事件關於上訴人之執行債權
    ，其中逾本金10萬元及其自92年12月19日起至清償日止按週
    年利率20% 計算遲延利息部分，均不得強制執行。
二、上訴人則以：上訴人於87年、91年、95年間已對系爭借款之
    連帶債務人丁○○、戴榮麗依督促程序聲請發支付命令及聲
    請強制執行，均有消滅時效中斷之事由，並無逾5 年間而不
    請求之情形。且系爭借款所約定之違約金額係按每百元日息
    加增一角計算，換算為年利率雖為36.5% ，然違約金之約定
    為當事人契約自由、私法自治原則之體現，被上訴人並未舉
    證證明系爭借款所約定之違約金額過高，其請求應全部減為
    零，尚屬無據等語，資為抗辯。
三、原審認定上訴人於97年12月18日聲請強制執行時，就回溯5
    年即92年12月18日以前之利息請求權部分，已罹於時效而消
    滅，系爭借款約定懲罰性違約金並無不合，惟所約定之金額
    過高，應酌減為按週年利率4%計算，因而判決系爭執行事件
    ，關於上訴人之執行債權，其中逾本金10萬元及其自92年12
    月19日起至清償日止按週年利率20% 計算遲延利息暨自86年
    2 月9 日起至清償日止按週年利率4%計算違約金部分，均不
    得強制執行，駁回被上訴人其餘之訴。上訴人提起上訴，聲
    明：(一)原判決不利於上訴人部分廢棄。(二)上開廢棄部分，被
    上訴人在第一審之訴駁回。被上訴人則求為駁回上訴。
四、兩造不爭執事項：
  (一)被上訴人丁○○、被上訴人之被繼承人林永輝、訴外人戴榮
    麗於85年10月9 日向上訴人及呂菊攣借款10萬元，清償日期
    為85年11月8 日，並由林永輝提供系爭抵押物為上訴人設定
    同額抵押權以為擔保，約定利息按年息10% 計算，遲延利息
    按年息20% 計算，違約金另按每百元日息加增壹角計算。
  (二)林永輝、丁○○、戴榮麗屆期未清償借款，並積欠自86 年2
    月9 日起之遲延利息及違約金。
  (三)林永輝於93年10月10日死亡，被上訴人為繼承人。
  (四)上訴人與呂菊攣聲請高雄地方法院於97年11月28日以97年度
    司拍字第588 號民事裁定准予拍賣系爭抵押物。呂菊攣於97
    年12月16日將其債權讓與上訴人，並通知被上訴人。
  (五)上訴人持拍賣抵押物裁定為執行名義，於97年12月18日向高
    雄地方法院聲請以系爭執行事件拍賣抵押物。
五、兩造爭執之事項：
  (一)上訴人之系爭利息請求權是否已罹於時效而消滅？
  (一)系爭借款所約定之違約金額是否過高而應予酌減？
六、本院判斷：
  (一)按時效中斷，以當事人、繼承人、受讓人之間為限，始有效
    力。所謂當事人者，係關於致時效中斷行為之人（最高法院
    56年台上第1112號判例意旨照）。故連帶債務人中之一人
    發生時效中斷之事由，除該債務人應分擔之部分外，對他債
    務人並不生效力，此觀諸民法第138 條及第279 條之規定甚
    明（最高法院73年台上字第2128號判決意旨照）。上訴人
    主張林永輝因與丁○○、戴榮麗於85年10月9 日向伊及呂菊
    攣借款10萬元而負連帶債務責任，詎屆期未清償借款，伊與
    呂菊攣乃聲請屏東地方法院以86年度促字第15016 、15017
    號對丁○○與戴榮麗核發支付命令；伊與呂菊攣於91年間就
    丁○○與戴榮麗之財產聲請強制執行無效果，經屏東地方法
    院以91年度執字第5968、6259號核發債權憑證；伊與呂菊攣
    於95年間就丁○○與戴榮麗之財產聲請強制執行無效果，亦
    經屏東地方法院以95年度執字第21899 、21898 號核發債權
    憑證等情，雖據提出被上訴人所不爭執之抵押權借款切結書
    、本票、支付命令暨確定書、債權憑證等影本為證。而丁○
    ○固為林永輝之繼承人，惟丁○○、林永輝及戴榮麗就系爭
    借款既對上訴人負連帶債務責任，上訴人於5 年時效期間內
    ，對丁○○、戴榮麗聲請發支付命令及聲請強制執行，其對
    丁○○、戴榮麗之請求權消滅時效，雖因而中斷，但其對於
    另一連帶債務人林永輝之請求權消滅時效，依上開說明並不
    中斷。嗣上訴人於97年12月18日聲請拍賣林永輝所提供之系
    爭抵押物，因林永輝之繼承人即被上訴人提出時效抗辯，依
    民法第126 條所定利息短期消滅時效期間為5 年，則就回溯
    5 年即在92年12月18日以前之利息請求權部分，已罹於時效
    而消滅，被上訴人拒絕給付，即屬有據，上訴人僅得請求自
    92年12月19日起至清償日止之遲延利息。
  (二)按約定之違約金額過高者，法院得減至相當之數額，民法第
    252 條定有明文。惟當事人約定之違約金額是否過高及其核
    減之標準，須依一般客觀事實、社會經濟狀況，當事人所受
    損害情形及債務人若能如期履行債務時，債權人可得享受之
    一切利益為衡量標準（最高法院49年台上字第807 號、51年
    台上字第19號判例參照）。查系爭抵押權借款切結書固記載
    「逾期清償懲罰性違約金另按本金每百元每逾壹日加增壹角
    計算」，惟系爭借款除約定利息、遲延利息外，並經債務人
    林永輝提供不動產為上訴人設定抵押權以為擔保，而該抵押
    物即坐落屏東縣車城鄉○○段638 、637 地號土地應有部分
    二分之一，經執行法院囑託大有國際不動產估價師事務所鑑
    估價格各為73萬3079元及3 萬8085元，合計77萬1164元等情
    ，有鑑定報告附於該強制執行卷可稽，可見系爭借款有足額
    之擔保。以林永輝如依約清償借款，上訴人即可取得10萬
    元本息，並得為資金運用，林永輝遲未清償借款所生損害，
    通常亦僅係利息之損害。又系爭借款所約定之違約金係以強
    制債務之履行為目的，實為確保債權效力之一種強制罰，如
    依約定之違約金按每百元日息加增一角計算，換算其週年利
    率達36.5% ，較約定之利息及遲延利息之週年利率10% 及20
    % 高出甚多。而一般金融機構通常就無擔保債務之違約金僅
    係按借款利率之20% 計算，本院審酌上情及目前之社會經濟
    狀況等一切情狀，認系爭借款所約定之違約金額，顯屬過高
    ，原審酌減為按週年利率4%計算，核屬相當。
七、按執行名義無確定判決同一之效力者，於執行名義成立前，
    如有債權不成立或消滅或妨礙債權人請求之事由發生，債務
    人亦得於強制執行程序終結前提起異議之訴，強制執行法第
    14條第2 項定有明文。上訴人就系爭借款於92年12月18日以
    前之利息請求權已罹於時效而消滅，被上訴人得拒絕給付，
    上訴人僅得請求自92年12月19日起至清償日止之遲延利息，
    及系爭借款所約定之違約金額過高而應予酌減為按週年利率
    4%計算，均如前述；且上訴人聲請系爭執行事件所為強制執
    行程序尚未終結之事實，亦經原審調取系爭執行事件卷宗閱
    明無訛。從而，被上訴人提起債務人異議之訴，主張在系爭
    拍賣抵押物裁定之執行名義成立前，有利息請求權時效抗辯
    之妨礙債權人請求事由及超過法院酌減數額以外之違約金債
    權不成立事由發生，進而主張上訴人所持之拍賣抵押物裁定
    ，於超過本金10萬元及其自92年12月19日起至清償日止按週
    年利率20% 計算遲延利息暨自86年2 月9 日起至清償日止按
    週年利率4%計算違約金部分，不得對被上訴人強制執行，洵
    屬有據。
八、綜上所述，被上訴人依強制執行法第14條第2 項規定，提起
    債務人異議之訴，請求判決系爭執行事件關於上訴人之執行
    債權，其中逾本金10萬元及其自92年12月19日起至清償日止
    按週年利率20% 計算遲延利息暨自86年2 月9 日起至清償日
    止按週年利率4%計算違約金部分，均不得強制執行，即屬正
    當，應予准許。原審就此部分判決上訴人敗訴，並無違誤。
    上訴意旨指摘原判決此部分不當，求予廢棄改判，為無理由
    ，應予駁回其上訴。
九、據上論結，本件上訴為無理由，依民事訴訟法第449 條第1
    項、第78條，判決如主
中    華    民    國    99    年    2     月    12    日
                            民事第六庭
                                審判長法官  許明進
                                法      官  李炫德
                                法      官  徐文祥
以上正本證明與原本無異。
本件不得上訴。
中    華    民    國    99    年    2     月    22    日
                                書  記  官  梁雅華

司法院資訊處製作；財團法人民間司法改革基金會備份。
